臺灣高等法院民事判決  
108年度家上字第387號
上訴人即附
帶被上訴人  喻學敏  
訴訟代理人  李文傑律師
            李家豪律師
被上訴人即
附帶上訴人  林志成  
訴訟代理人  邱碩松律師      

上列當事人間請求夫妻剩餘財產分配事件，上訴人對於中華民國
108年10月7日臺灣新竹地方法院第一審判決（106年度家訴字第8
4號）提起上訴，被上訴人並為附帶上訴，本院於109年12月8日
言詞辯論終結，判決如下：
    主  文
上訴駁回。
原判決關於駁回附帶上訴人後開第三項之訴部分，暨訴訟費用之
裁判（除確定部分外）均廢棄。
附帶被上訴人應再給付附帶上訴人新臺幣貳佰零參萬捌仟陸佰零
伍元。
第一審（除確定部分外）、第二審訴訟費用，關於上訴部分，由
上訴人負擔；關於附帶上訴部分，由附帶被上訴人負擔。
原判決及本判決所命給付部分，於被上訴人以新臺幣貳佰陸拾貳
萬元供擔保後得假執行，但上訴人如以新臺幣柒佰捌拾肆萬壹仟
零壹元預供擔保，得免為假執行。
    事實及理由
一、被上訴人主張：兩造原為夫妻，伊於民國103年6月5日（下
    稱基準日）訴請離婚獲准確定。伊於基準日之剩餘財產為新
    臺幣(下同)69萬4,936元；上訴人則有1,637萬6,938元（詳
    如附表所示），差額半數為784萬1,001元。爰依民法第1030
    條之1第1項規定，請求上訴人如數給付之判決（原審就上開
    部分判命上訴人應給付被上訴人580萬2,396元，兩造各就其
    敗訴部分，提起上訴及附帶上訴。未繫屬本院部分，不另贅
    述）。答辯聲明：㈠上訴駁回。㈡原判決所命上訴人給付部分
    ，願供擔保請准宣告假執行。附帶上訴聲明：㈠原判決關於
    駁回後開第㈡項之訴部分廢棄。㈡上訴人應再給付被上訴人20
    3萬8,605元。㈢願供擔保請准宣告免為假執行。　　
二、上訴人則以：被上訴人自88年至97年先後於○○電子公司、○○
    ○○公司、○○○公司任職，工作收入（含分紅）共計980萬元，
    應追加計入婚後財產。又被上訴人於中國大陸地區工作，基
    準日回溯5年薪資及分紅、年終獎金至少有778萬4,350元（1
    11,205元×70月＝7,784,350元），扣除每月開支2萬元，至少
    在大陸地區帳戶尚有658萬4,350元（7,784,350－1,200,000＝
    6,584,350）。兩造女兒林文琪名下股票買賣帳戶實為被上
    訴人所有；被上訴人自96年起買賣共1,571萬元股票，均應
    計入其婚後財產。故被上訴人婚後財產至少有3,271萬1,845
    元，遠多於伊之婚後財產；縱得請求分配剩餘財產，惟被上
    訴人95年起即離家，未給付伊分毫生活費用，對伊財產之增
    加並無貢獻或協力，應免除其分配額。伊自88至95年間為被
    上訴人代償銀行債務，得依民法第1023條第2項規定請求返
    還，並據以抵銷等語，資為抗辯。上訴聲明：㈠原判決不利
    於上訴人部分廢棄。㈡上開廢棄部分，被上訴人於第一審之
    訴駁回。㈢如受不利判決，願供擔保請准宣告免為假執行。
    答辯聲明：㈠附帶上訴駁回。㈡願供擔保請准宣告免為假執行
    。　　
三、按夫妻得於結婚前或結婚後，未以契約訂立夫妻財產制者，
    除本法另有規定外，以法定財產制為其夫妻財產制，民法第
    1004條、第1005條定有明文。本件兩造婚後未約定夫妻財產
    制，依法應適用法定財產制。次按法定財產關係消滅時，夫
    或妻現存之婚後財產，扣除婚姻關係存續中所負債務後，如
    有剩餘，其雙方剩餘財產之差額，應平均分配；但因繼承或
    其他無償取得之財產及慰撫金不在此限，民法第1030條之1
    第1項亦有明文。查兩造於72年6月4日結婚，被上訴人於基
    準日提起離婚訴訟（下稱另案離婚訴訟），經本院104年度
    家上字第263號判准兩造離婚確定，有該判決主文及確定證
    明書在卷可稽（見原審卷㈠4、5頁），且兩造於基準日之婚
    後財產如附表所示（除後述爭點㈠外），均為兩造所不爭執
    （見本院卷88至89、312、386至389頁）。被上訴人主張伊
    得請求上訴人給付兩造於基準日之婚後剩餘財產差額半數即
    784萬1,001元等語，為上訴人所否認，並以前揭情詞置辯。
    經本院於109年5月7日、同年10月15日與兩造整理並協議簡
    化之爭點為（見本院卷91、389頁，並增列㈢）：
  ㈠被上訴人除附表所示外，是否尚有其他婚後財產？
  ㈡兩造剩餘財產平均分配是否顯失公平？
　㈢上訴人有無以其財產代償被上訴人之債務？　
四、茲論述如下：  
　㈠關於被上訴人婚後財產範圍之爭執：
　　⒈按夫或妻為減少他方對於剩餘財產之分配，而於法定財產
      制關係消滅前5年內處分其婚後財產者，應將該財產追加
      計算，視為現存之婚後財產；但為履行道德上義務所為之
      相當贈與，不在此限，民法第1030條之3第1項定有明文。
　　　惟夫或妻各自管理、使用、收益及處分其財產（含婚前財
      產），此觀民法第1017條第1項、第1018條規定甚明。且
      民法第1030條之3第1項規定之適用除客觀上須有「5年內
      處分其婚後財產」之行為外，尚須主觀上有「故意侵害他
      方配偶剩餘財產分配請求權」之主觀要素始足當之。夫妻
      日常生活中，為因應食衣住行育樂、子女教養及尊長之扶
      養或贈與、清償債務、投資、置產、經營事業等而支出金
      錢，事屬尋常，尚難認夫妻之一方婚姻關係存續中薪資等
      收入（或扣除個人開支後）於基準日仍尚存。上訴人就其
      抗辯被上訴人自88年至97年先後於○○電子公司、○○○○公司
      、○○○公司任職，工作收入（含分紅）共計980萬元，應予
      追加計入婚後財產乙節，無非以坐落新竹市○○段0000地號
      土地及其上530建號建物（門牌新竹市○○街00巷0號，見原
      審卷㈠49至50頁之土地及建物登記謄本，下稱系爭房地）
      係伊婚後付出勞力及積蓄所得，則被上訴人上開婚後薪資
      亦應納入分配為由（見本院卷687頁），然依上說明，難
      認被上訴人婚後薪資迄基準日均仍尚存，上訴人就此並未
      舉證以實其說，無從憑採。又被上訴人主張伊於100至103
      年間任職○○公司，薪資均入帳永和中正路郵局帳戶，再轉
      匯至臺灣中小企業銀行帳戶調度使用乙情，業據其提出臺
      灣中小企業銀行交易明細表為證（見本院卷393至425頁）
      ，亦難認被上訴人有何隱匿財產情事。被上訴人否認中國
      銀行銀聯卡、東莞銀行萬順通卡（見本院卷213頁）為其
      薪資帳戶，上訴人亦未就此舉證以實其說，且被上訴人主
      張於6年前離開大陸地區時已結清上開二卡餘額，並經中
      國大陸廣東省高級人民法院函覆稱確認無東莞銀行萬順通
      卡之帳戶訊息（見原審卷㈡216頁），參以被上訴人薪資係
      入帳上揭郵局帳戶，難認被上訴人於基準日時在中國銀行
      、東筦銀行尚有存款。另縱被上訴人自96年起有買賣共1,
      571萬元股票之事實（見原審卷㈡222至229頁之證券帳戶交
      易明細），亦不足以證明於基準日存有上開款項，遑論上
      訴人並未舉證被上訴人有何惡意處分情事。是上訴人抗辯
      被上訴人自88年至97年先後於○○電子公司、○○○○公司、○○
      ○公司任職，工作收入（含分紅）共計980萬元，應追加計
      入婚後財產；或徒憑被上訴人曾於中國大陸地區工作而持
      有上開二卡，即認於基準日時尚有存款；或基準日回溯5
      年薪資及分紅、年終獎金至少有778萬4,350元（111,205
      元×70月＝7,784,350元），扣除每月開支2萬元，至少在大
      陸地區帳戶有658萬4,350元（7,784,350－1,200,000＝6,58
      4,350），竟刻意不提出應屬惡意隱匿財產，加上股票投
      資1,571萬元，被上訴人婚後財產至少有3,271萬1,845元
      ，遠多於伊之婚後財產云云，洵無足取。被上訴人於基準
      日時並無存款於大陸地區銀行，已臻明確，則上訴人請求
      再向大陸地區調查取證，核無必要，附此敘明。
　　⒉又上訴人抗辯兩造女兒林文琪買賣股票帳戶實為被上訴人
      所有婚後財產云云，並未舉證以實其說，已難憑信。證人
      魏素芬證稱：伊只有接觸過被上訴人，並不認識林文琪，
      更無處理林文琪受被上訴人委託買賣股票事宜等語（見本
      院卷349至350頁），益徵上訴人此部分抗辯，洵無足採。
　㈡按法定財產制關係消滅時，夫或妻現存之婚後財產，扣除婚
    姻關係存續所負債務後，如有剩餘，其雙方剩餘財產之差額
    ，應平均分配。民法第1030條之1第1項定有明文。又夫妻剩
    餘財產分配之立法目的既為貫徹男女平等原則及肯定家事勞
    動價值，是剩餘財產分配請求權得否依民法第1030條之1第2
    項規定免除或酌減其分配額，應以獲得分配之一方是否就他
    方剩餘財產之增加，未予提供相當之協力或貢獻，致平均分
    配剩餘財產之差額，將會造成一方坐享其成，而顯失公平為
    斷（民法第1030條之1第2項74年6月3日、91年6月26日修正
    理由參照）。查兩造於94、95年間因金錢糾紛反目後，被上
    訴人雖停止支付上訴人家庭生活費用，惟仍每月匯款予女兒
    林文詠，業經證人林文詠於另案離婚訴訟中證述綦詳（見該
    案一審卷192至195頁），則上訴人抗辯被上訴人自95年間起
    即完全不顧家庭，尚無可採。又被上訴人兆豐銀行帳戶自87
    年5月29日至95年1月27日每月約有5萬餘元至28萬餘元不等
    薪資入帳，數日內即遭上訴人提領幾近一空，迄95年4月7日
    僅餘336元（見同上卷145至156頁之交易明細表），足認被
    上訴人在95年以前，確有將薪資交由上訴人管理使用。上訴
    人自89年間即開始購買股票，交易金額在數萬餘至數十萬元
    間（見該案二審卷125至132頁之交易明細表），其僅於89年
    9、11月及90年9月間有投保勞保數日紀錄，且投保薪資為3
    萬3,000元（見該案一審卷260頁之投保資料表），上訴人縱
    有晚上家中授課，亦難認其投資股票資金來源全為自己工作
    所得。上訴人雖抗辯系爭房地及婆婆房屋貸款每月高達14萬
    元，被上訴人上開薪資不足支應云云，然上開貸款每月應攤
    還本息未逾4萬5,000元，此觀第一商業銀行放款（單筆授信
    ）攤還及收息記錄查詢單、放款客戶往來明細即明（見該案
    一審卷261至267頁），且被上訴人確有將薪資交由上訴人使
    用，則上訴人此部分所辯，即無可採。上訴人主要婚後財產
    為兩造婚後74年間購買之系爭房地及投資，難謂被上訴人對
    於上訴人財產之增加無任何協力或貢獻，且上訴人自陳有工
    作收入，縱被上訴人自95年間起即未給付上訴人家庭生活費
    用，仍以平均分配剩餘財產差額為宜。從而，上訴人婚後剩
    餘財產為1,637萬6,938元；被上訴人則為69萬4,936元，差
    額半數為784萬1,001元（﹤16,376,938－694,936﹥2＝7,841,0
    01），則被上訴人請求上訴人給付784萬1,001元，應屬有據
    。上訴人抗辯被上訴人95年起即離家，未給付伊分毫生活費
    用，對伊財產之增加並無貢獻或協力，應免除其分配額云云
    ，委無足取。
　㈢末按夫妻各自對其債務負清償之責。夫妻之一方以自己財產
    清償他方之債務時，雖於婚姻關係存續中，亦得請求償還。
    民法第1023條固有明定。惟被上訴人將其薪資交由上訴人管
    理及家用，已如前述，則上訴人以被上訴人薪資繳納貸款本
    息，始合常理，尚難徒憑上訴人所提88至95年間之新竹區中
    小企業銀行放款利息及違約金收據、第一商業銀行放款（單
    筆授信）攤還及收息記錄查詢單（見本院卷541至550頁），
    即認上訴人係以自己之財產清償被上訴人所負上開貸款債務
    。至放款客戶往來明細（見本院卷551至556頁）僅為被上訴
    人繳納貸款本息明細，縱被上訴人自95年間起即因兩造金錢
    糾葛而未再將薪資交由上訴人管理使用，亦無從認定上訴人
    有以自己財產清償上開貸款本息。從而，上訴人抗辯伊得依
    上開規定請求被上訴人償還代墊之貸款本息，並以之抵銷被
    上訴人所得請求之夫妻剩餘財產分配債權云云，並無可採。
五、綜上所述，被上訴人依民法第1030條之1第1項規定，請求上
    訴人給付784萬1,001元，為有理由，應予准許。原審就上開
    應准許部分，判命上訴人應給付580萬2,396元，核無不當，
    上訴人之上訴意旨指摘原判決此部分不當，求予廢棄改判，
    為無理由，應駁回其上訴。又被上訴人提起附帶上訴，請求
    上訴人應再給付被上訴人203萬8,650元（7,841,001－5,802,
    396＝2,038,650），為有理由，應予准許，自應由本院將原
    判決此部分廢棄改判如主文第3項所示。又原判決及本判決
    所命給付部分，兩造均陳明願供擔保宣告准、免假執行，經
    核均無不合，爰分別酌定相當擔保金額准許之。
六、本件事證已臻明確，至於兩造其餘攻擊防禦方法及所提證據
    ，經本院斟酌後，認為均不足以影響本判決之結果，而無逐
    一論駁之必要，併此敘明。
七、據上論結，本件上訴為無理由、附帶上訴為有理由。爰判決
    如主文。
中　　華　　民　　國　　109 　年　　12　　月　　22　　日
                    家事法庭 
                      審判長法  官  李昆霖
                            法  官  林翠華
                            法  官  王育珍
正本係照原本作成。
如不服本判決，應於收受送達後20日內向本院提出上訴書狀，其
未表明上訴理由者，應於提出上訴後20日內向本院補提理由書狀
（均須按他造當事人之人數附繕本）上訴時應提出委任律師或具
有律師資格之人之委任狀；委任有律師資格者，另應附具律師資
格證書及釋明委任人與受任人有民事訴訟法第466 條之1第1項但
書或第2項（詳附註）所定關係之釋明文書影本。如委任律師提
起上訴者，應一併繳納上訴審裁判費。
中　　華　　民　　國　　109 　年　　12　　月　　22　　日

                            書記官  張郁琳 
附註：
民事訴訟法第466條之1（第1項、第2項）：
對於第二審判決上訴，上訴人應委任律師為訴訟代理人。但上訴
人或其法定代理人具有律師資格者，不在此限。
上訴人之配偶、三親等內之血親、二親等內之姻親，或上訴人為
法人、中央或地方機關時，其所屬專任人員具有律師資格並經法
院認為適當者，亦得為第三審訴訟代理人。　　　　　　　　　

附表(兩造於基準日之婚後剩餘財產)：
一、被上訴人部分：
種類 金額或價額(新臺幣)  證明文件頁數 存款 台灣企銀 3萬2,527元 原審卷㈡183頁  中國信託商銀竹科分行 589元 原審卷㈡184頁  中國信託商銀南勢角分行 2萬4,607元 原審卷㈠150頁、㈡8頁  兆豐商銀 547元 原審卷㈠146頁  第一信用合作社 7,669元 原審卷㈡186頁  新竹國際商銀 2,476元 原審卷㈡187頁  大陸地區東莞銀行帳號000000000000000 6,026元 原審卷㈡217頁 投資 川飛股票1,378股 1萬4,469元 原審卷㈡188頁  友達股票4,000股 4萬7,000元 原審卷㈡190頁  承啟股票1,000股 4萬1,400元 原審卷㈡191 頁  華映股票14,546股 2萬5,892元 原審卷㈡192頁  元富證股票4,000股 4萬0,800元 原審卷㈡193頁  和鑫股票4,000股 3萬5,520元 原審卷㈡194頁  穆拉德加捷股票1,040股 2萬6,624元 原審卷㈡195頁  宏易股票1,440股 8,640元 原審卷㈡196頁  國眾電腦股票5,000股 6萬6,250元 原審卷㈡197頁 保險 富邦人壽保單（2張） 31萬3,900元 本院卷269至271頁 合計  69萬4,936元  
二、上訴人部分：
種類 金額或價額(新臺幣)  備註 不動產 新竹市○○段0000地號土地及其上530建號建物（門牌新竹市○○街00巷0號，即系爭房地） 1,077萬5,440元 外置估價報告 存款 第一信用合作社 7,807元 原審卷㈠133頁  第一商銀（帳號00000000000） 166元 原審卷㈠134頁  華南銀行 1萬2,042元 原審卷㈠136至137頁  中國信託銀行 2萬6,867元 原審卷㈠138至139頁  國泰世華銀行 1萬2,124元 本院卷357、363、367、371頁   120萬0,287元  外幣 澳大利亞幣0.08元 2元 本院卷361、369頁  人民幣600元 2,626元   美金0.02元 1元  投資 藍天電腦股票32股 1,760元 原審卷㈡199頁  科風股票2,874股 2萬6,326元 原審卷㈡200頁  同協電子股票1,248股 1萬8,845元 原審卷㈡201頁  中國信託信託基金2筆 57萬7,952元 原審證物卷9頁   53萬8,622元   國泰世華銀行共5筆基金 28萬9,291元 本院卷359、373頁   107萬4,126元    34萬1,678元    42萬5,476元    104萬5,500元  合計  1,637萬6,938元